【裁判字號】    95,上,134
【裁判日期】    950516
【裁判案由】    分割共有物
【裁判全文】
臺灣高等法院臺中分院民事判決           95年度上字第134號
上  訴  人  戊  ○
訴訟代理人  朱清雄律師
被  上訴人  己○○
訴訟代理人  庚○○
被  上訴人  乙○○
            甲○
被  上訴人  丙○○○
訴訟代理人  丁○○
上列當事人間請求分割共有物事件，上訴人對於中華民國95年2
月21日臺灣彰化地方法院第一審判決（94年度訴字第396號），
提起上訴，本院於九十五年五月二日言詞辯論終結，判決如下：
    主      文
原判決廢棄。
兩造共有坐落彰化縣田尾鄉○○段打簾小段第一０五地號、地目
建、面積０、一五七九公頃土地，應依附圖二所示方法分割，其
中編號Ａ部分面積０、０四六五六二公頃土地分歸上訴人、被上
訴人丙○○○共同取得，應有部分各二分之一；編號Ｂ部分面積
０、０二五六四０公頃土地分歸兩造依附表所示之原應有部分比
例保持共有；編號Ｃ部分面積０、０三三０九０公頃土地分歸被
上人己○○取得；編號Ｄ部分面積０、０一九五一八公頃土地分
歸被上訴人乙○○取得；編號Ｅ部分面積０、０三三０九０公頃
土地分歸被上訴人甲○  取得。
第一、二審訴訟費用由兩造各按附表所示之比例負擔。
    事實及理由
一、被上訴人乙○○、甲○  經合法通知，未於言詞辯論期日到
    場，核無民事訴訟法第三八六條各款所列情形，爰依上訴人
    之聲請，由其一造辯論而為判決。
二、上訴人主張坐落彰化縣田尾鄉○○段打簾小段第105地號、
    地目建、面積0.1579公頃土地（下稱系爭土地）係兩造共有
    ，應有部分比例詳如附表所示，系爭土地並無因物之使用目
    的不能分割，或契約訂有不分割之情形，兩造復就分割方法
    無法達成協議，各共有人自得隨時請求分割共有物，為此訴
    請分割系爭土地，求為依附圖二所示方法分割系爭土地之判
    決。
三、被上訴人乙○○、甲○  以如附圖二所示之分割方案所留供
    公眾通行道路之土地太多，對共有人不利，路寬不需達到六
    公尺，系爭土地應依如附圖一所示之方法分割等語，資為抗
    辯；被上訴人己○○則稱系爭土地臨同段104之1號之裡地若
    分歸伊取得，則道路應留設六公尺寬，並設置迴車道，始能
    方便伊通行，對以附圖一或附圖二所示之方法分割系爭土地
    ，伊均可接受等語；被上訴人丙○○○則表示就分得之土地
    伊願與上訴人維持共有，而附圖一之分割方案將裡地全分給
    伊及上訴人，使伊及上訴人所分得之土地成為畸零地，對伊
    及上訴人顯不公平，因此請求依附圖二所示方法分割系爭土
    地。
四、查上訴人主張系爭土地為兩造所共有，應有部分詳如附表所
    示，兩造就系爭土地並未訂立不分割之持約，且依其使用目
    的亦無不能分割之情形，兩造迄未能達成分割之協議等情，
    有其於原審所提出之土地登記謄本在卷可稽，復為被上訴人
    所不爭執，自堪信為真實，從而上訴人訴請法院裁判分割系
    爭土地，依民法第823條第1項、第824條第2項之規定，自無
    不合。
五、系爭土地係六角形之建地，為西南側缺角之長方形，北側面
    臨約三公尺寬之既成巷道（田尾鄉溪畔巷27弄），系爭土地
    東北側臨同段102號附近有被上訴人甲○  所有鋼筋混凝土
    造三層樓房一棟，西北側臨同段105之1號附近有上訴人及被
    上訴人丙○○○共有之土造平房一棟，其餘土地為空地，此
    有系爭土地之地籍圖謄本在卷可按，並經原審法院至現場履
    勘屬實，製有勘驗筆錄及現場略圖為證（附原審卷第28至30
    頁），其中甲○  之鋼筋混凝土造樓房之位置及面積復經原
    審法院囑託彰化縣北斗地政事務所測量，製有土地複丈成果
    圖可憑（附原審卷第32頁）。甲○  所有之鋼筋混凝土造樓
    房有其經濟價值，於系爭土地分割時應予保留，而上訴人及
    丙○○○共有之土造平房已老舊，較無經濟價值，上訴人及
    丙○○○均陳明該土造平房於分割後不保留（見原審卷第29
    頁），故本院於分割系爭土地時並不考慮該土造平房之存在
    。另上訴人及丙○○○均表示願意就渠等分割後所取得之土
    地繼續保持共有，上訴人及丙○○○之意願本院自應予以尊
    重，使渠等共有所分得之土地。
六、系爭土地之分割，被上訴人乙○○及上訴人分別提出附圖一
    及附圖二之分割方案，其中贊同附圖一分割方案之共有人為
    被上訴人甲○  （乙○○之母），同意採附圖二分割方案之
    共有人係被上訴人丙○○○，至被上訴人己○○對附圖一及
    附圖二之分割方案皆表示可以接受，是要求依附圖一之方案
    分割系爭土地之共有人為乙○○及甲○  ，希望按附圖二之
    分割方案系爭土地之共有人係上訴人及丙○○○。查兩方案
    之分割方法均使甲○  分得系爭土地之東北側土地，使其能
    保有鋼筋混凝土造樓房，兩方案之分割方法最大之差異在於
    附圖一之分割方案未留設供全體共有人通行之道路，北側面
    臨既成巷道土地分歸全體共有人，使每位共有人所分得之土
    地皆能自行通行至既成巷道，並由上訴人及丙○○○分得甲
    ○  鋼筋混凝土造樓房南側之裡地，附圖二之分割方案則在
    系爭土地之中央留設六公尺寬之道路用地，並設置九公尺之
    迴車道，以利分得甲○  鋼筋混凝土造樓房南側裡地之共有
    人通行之便，上訴人及丙○○○則分在系爭土地西北側即私
    設道路之西側。茲就系爭土地之分割採附圖一或附圖二何方
    案較為公允，論述於下：
  (一)系爭土地北側臨既成巷道之寬度，以彰化縣北斗地政事務所
    土地複丈成果圖（下稱土地複丈成果圖）之寬度2.7公分，
    依比例尺：1200分之1換算，約為32.4公尺，系爭土地之分
    割若不留私設道路，按各共有人之應有部分比例分配面臨既
    成道路之土地，上訴人及丙○○○應可分得約11.4公尺，乙
    ○○應可分得約4.8公尺，己○○及甲○  則可各分得約8.1
    公尺。惟系爭土地之分割應保留甲○  之鋼筋混凝土造樓房
    ，該鋼筋混凝土造樓房之位置，依土地複丈成果圖所示距鄰
    地同段102號界址0.2公分及寬度0.8公分換算，其實際距同
    段102號界址約為2.4公尺，寬度約為9.6公尺，則該鋼筋混
    凝土造樓房東側寬約2.4公尺土地僅能分給甲○  ，否則將
    會成為畸零地，是為保留甲○  鋼筋混凝土造樓房，系爭土
    地北側臨既成巷道距同段102號界址之12公尺土地，自應分
    給甲○  。但依甲○  之應有部分比例，其能分得之土地為
    395平方公尺，而系爭土地東側部分之長度以土地複丈成果
    圖之長度4.8公分換算，約為57.6公尺，因此以甲○  所能
    分得之395平方公尺土地及應分得面臨既成巷道約12公尺之
    土地而言，甲○  分得土地之長度應約為32.9公尺，如此在
    甲○  鋼筋混凝土造樓房南側約24.7公尺長之土地，將會發
    生通行既成巷道之困難，且系爭土地於東北角分歸甲○  取
    得後，其餘之土地將成為八角形不方正地形，對分得甲○
    鋼筋混凝土造樓房南側土地之共有人自會造成不公平之現象
    。附圖一之分割方案將甲○  鋼筋混凝土造樓房南側臨同段
    104之1號之土地全分給上訴人及丙○○○，乙○○及己○○
    則分配系爭土地西側之土地，由於系爭土地之西側長度較東
    側為短（西側土地以土地複丈成果圖之長度及比例尺換算約
    36公尺），因此乙○○及己○○分得系爭土地之西側土地，
    該土地面臨既成巷道之寬度均會超過依其應有部分比例所能
    分得之寬度，本院以土地複丈成果圖之長度及比例尺換算，
    乙○○之編號A部分土地面臨既成巷道之寬度約為6.6公尺，
    己○○之編號B部分土地面臨既成巷道之寬度約為10.8公尺
    ，是依附圖一之分割方案，系爭土地北側面臨既成巷道之寬
    度約32.4公尺，扣除編號Ａ、Ｂ、Ｄ部分土地之約6.6公尺
    、10.8公尺及12公尺，上訴人及陳王麗美之編號C部分土地
    所面臨既成巷道之寬度將僅有約3公尺，土地複丈成果圖亦
    明載附圖一之分割方案，其中編號Ｃ部分土地面臨既成巷道
    之寬度無法達到4公尺之要求。故附圖一之分割方案，乙○
    ○、己○○、甲○  所分得編號Ａ、Ｂ、Ｄ部分土地，地形
    均極為方正，且其面臨既成巷道之寬度均超過依其應有部分
    所能分得之寬度，對乙○○、己○○、甲○  自非常有利，
    反觀上訴人及丙○○○所分得編號Ｃ部分土地，係系爭土地
    乙○○、己○○、甲○  所分剩餘之土地，系爭土地分割所
    產生之不利益如地形不方正及甲○  鋼筋混凝土造樓房南側
    之臨同段104之1號裡地全由上訴人及陳王麗美取得，該編號
    Ｃ部分土地面臨既成巷道之寬度僅約有3公尺，以各共有人
    之應有部分而言，上訴人及丙○○○應有部分為400分之141
    ，占系爭土地35.25%，竟僅能分得9.26%之面臨既成巷道之
    土地，上訴人及丙○○○合計之應有部分較其他共有人乙○
    ○、己○○、甲○  為多，卻分得最少比例之面臨既成巷道
    土地，且編號Ｃ部分土地，位於甲○  鋼筋混凝土造樓房南
    側之臨同段104之1號裡地，須以狹長三十幾公尺寬度約3公
    尺之土地與既成巷道聯絡，上訴人及丙○○○須自行負擔通
    行既成巷道之土地約100平方公尺土地，而該面臨既成巷道
    之土地寬度不足4公尺，無法聲請建照執照，該編號Ｃ部分
    土地將成為畸零地，難予規劃使用，顯然附圖一之分割方案
    對上訴人及丙○○○極為不利，自非公允之分割方案。
  (二)系爭土地之分割未留設私設道路，即有上開不公允之現象及
    有害社會經濟之情事產生，為使公平分割系爭土地，並使每
    位共有人所分得土地能充分有效利用，系爭土地之分割自應
    留設私設道路。而私設道路之寬度，依建築技術規則第3條
    之1規定私設道路為單向出口，且長度超過35公尺者，應設
    置汽車迴車道，私設道路寬度在9公尺以上，得免設迴車道
    ，可見私設道路寬度在9公尺以下者，應設迴車道，迴車道
    之寬度一般均為9公尺；另台灣省建築管理規則第5條規定巷
    道長度超過40公尺以上者，兩旁應均等退讓，以合計達6公
    尺；建築技術規則第2條規定基地之內以私設通路為進出道
    路之建築物總樓地板面積合計1000平方公尺以上者，通路寬
    度為6公尺，則私設道路之留設為符合建築法令，其寬度即
    應有6公尺，並應設置9公尺寬之迴車道。且私設道路，其路
    旁若有停放車輛，道路之寬度有6公尺始能使其他車輛順利
    進行，故為通行之方便，6公尺寬之私設道路即有必要。又
    同意分得臨同段104之1號裡地之己○○堅持私設道路之寬度
    應有6公尺，並應設置迴車道（乙○○指稱己○○係鄰地104
    之1號之所有權人），己○○既同意分得該裡地，其利益自
    應予以維護。附圖二之分割方案留設6公尺寬之私設道路，
    並設置迴車道，使得每位共有人所分得之土地均面臨該私設
    道路，均得利用私設道路通行至既成巷道，可以享受通行之
    便，且每位共有人所分得土地均大致方正，能夠有效使用所
    分得之土地，該分割方案即為可採。至附圖二分割方案供道
    路使用之土地有256.40平方公尺，幾占系爭土地之六分之一
    ，但該私該道路係供全體共有人通行之用，該供道路使用之
    土地即非浪費，乙○○、甲○  自不能以該分割方案所留供
    道路使用之土地過多而予以反對，是就附圖一及附圖二之分
    割方案，自應以附圖二之分割方案較合乎公平之原則，且能
    使每位共有人分得可有效利用之土地，符合社會經濟，自應
    採附圖二之方案分割系爭土地。
  (三)原審判決將附圖一之分割方案誤為係上訴人及丙○○○所採
    ，因此認附圖一編號Ｃ部分之偏北部分雖較狹長，惟係上訴
    人及丙○○○所願分得，原審判決此部分之理由不可採，至
    為明顯。原審判決再以附圖二之分割方案，編號Ｂ部分成立
    新共有關係，將來較易茲生糾紛，且編號Ａ、Ｃ、Ｄ、Ｅ部
    分，各共有人復不能按其應有部分受分配，而須互相補償價
    金，而認附圖一之分割方案較符整體之利益均衡，堪值採用
    。但附圖二之分割方案編號Ｂ部分土地係供道路使用，即屬
    因物之使用目的不能分割（參照最高法院69年台上字第1831
    號判例），該部分土地應由兩造維持共有，供全體共有人通
    行之用，將來即不致產生糾紛，而編號Ａ、Ｃ、Ｄ、Ｅ部分
    土地係由系爭土地扣除編號Ｂ部分土地後，依兩造之應有部
    分比例分配，亦無原審判決所稱不能按各共有人應有部分受
    分配，而須互相補償價金之情事，原審判決認附圖一之分割
    方案較符整體之利益均衡，其理由自不成立。
七、綜上所述，系爭土地之分割應採附圖二之方案，原審判決以
    附圖一之方案分割系爭土地，尚非妥適。上訴意旨指摘原判
    決不當，求予廢棄改判，為有理由，原審判決應予廢棄，爰
    由本院改判如主文第2項所示。
八、據上論結，本件上訴為有理由，依民事訴訟法第450條、第
    78條、第80條之1、第85條第1項但書、第463條、第385條第
    1項前段，判決如主文。
中    華    民    國    95    年    5     月    16    日
                      民事第四庭審判長法  官  黃斐君
                                      法  官  張浴美
                                      法  官  陳蘇宗
以上正本係照原本作成。
如對本判決上訴，須於收受判決送達後二十日內向本院提出上訴
書狀，其未表明上訴理由者，應於提出上訴後二十日內向本院提
出上訴理由書 (須按他造人數附具繕本)。
上訴時應提出委任律師為訴訟代理人之委任狀。具有民事訴訟法
第四百六十六條之一第一項但書或第二項之情形為訴訟代理人者
，另應附具律師及格證書及釋明委任人與受任人有該條項所定關
係之釋明文書影本。
                                      書記官  吳麗慧
中    華    民    國    95    年    5     月    23    日
                                                      Ｈ
附表：
┌──┬────┬────┬────────┐
│編號│共有人  │應有部分│訴訟費用分擔比例│
├──┼────┼────┼────────┤
│ 1  │戊○    │141/800 │17625/100000    │
├──┼────┼────┼────────┤
│ 2  │己○○  │1/4     │25000/100000    │
├──┼────┼────┼────────┤
│ 3  │乙○○  │59/400  │14750/100000    │
├──┼────┼────┼────────┤
│ 4  │甲○    │1/4     │25000/100000    │
├──┼────┼────┼────────┤
│ 5  │丙○○○│141/800 │17625/100000    │
└──┴────┴────┴────────┘


司法院資訊處製作；財團法人民間司法改革基金會備份。
